【裁判字號】    97,上,646
【裁判日期】    971223
【裁判案由】    拆屋還地
【裁判全文】
臺灣高等法院民事判決                   97年度上字第646號
上  訴  人  丙○○
            甲○○
            乙○○
            己○○
兼上4人之
訴訟代理人  辛○○
被  上訴人  庚○○等23人（姓名、住址詳如附表所示）
共      同
訴訟代理人  張麗玉律師
上列當事人間請求拆屋還地事件，上訴人對於中華民國97年5月
29日臺灣宜蘭地方法院96年度訴字第241號第一審判決提起上訴
，本院判決如下：
    主      文
原判決廢棄，發回原審法院。
    事實及理由
一、按第一審之訴訟程序有重大之瑕疵者，第二審法院得廢棄原
    判決，而將該事件發回原法院；但以因維持審級制度認為必
    要時為限，民事訴訟法第451條第1項定有明文。
二、經查：
    (一)、民事訴訟法第56條第1項所稱訴訟標的，對於共同訴訟
        之各人必須合一確定者，係指固有必要共同訴訟與類似
        必要共同訴訟而言。依法律之規定必須數人一同起訴或
        數人一同被訴，當事人之適格始無欠缺者，謂之固有必
        要共同訴訟。數人在法律上各有獨立實施訴訟之權能，
        而其中一人起訴或一人被訴時，所受之本案判決依法律
        之規定對於他人亦有效力者，如該他人為共同訴訟人，
        即為類似必要共同訴訟（最高法院28年上字第2199號判
        例意旨參照）。
    (二)、上訴人起訴主張：上訴人丙○○、甲○○、乙○○、辛
        ○○所共有宜蘭縣五結鄉○○段217地號土地，與上訴
        人己○○所有同段217-5地號土地（以下合稱系爭土地
        ），原出租予林阿大（即附表編號1至10所列被上訴人
        之被繼承人，下稱庚○○等人）、林阿乾（即附表編號
        11至23所列被上訴人之被繼承人，下稱丁○○等人），
        並有不定期租賃關係存在；其等於系爭土地內，分別建
        有門牌號碼分別為同鄉○○路○段469巷107號（房屋坐
        落位置即詳如原判決附圖〈下稱附圖〉B至G所示部分，
        下稱107號房屋）、同巷105號（房屋坐落位置即詳如附
        圖A部分，下稱105號房屋）房屋，且均未辦理建物所有
        權登記。惟其等數十年來均未繳租，屢經催討，亦拒絕
        給付，而林阿大、林阿乾已分別於79年8月29日、83年
        12月5日死亡，經伊等終止租約，爰依民法第767條規定
        ，訴請林阿大、林阿乾之繼承人應分別將107號、105號
        房屋拆除，並將占用土地返還予伊等等情，有卷附民事
        起訴狀可憑（見原審卷(一)第3至4頁）；而庚○○等人、
        丁○○等人分別基於林阿大、林阿乾之繼承人地位，反
        訴確認兩造間就系爭土地之不定期租賃關係仍屬存在、
        租金為每年72稻穀乙節，亦有卷附反訴起訴狀可稽（見
        原審卷(一)第259至261頁）；足徵上訴人主張林阿大、林
        阿乾之繼承人應將系爭107號、105號房屋拆除並返還占
        用土地；庚○○等人、丁○○等人反訴主張確認兩造間
        就系爭土地之不定期租賃關係仍屬存在、租金為每年72
        稻穀；其訴訟標的對於林阿大、林阿乾之全體繼承人即
        有合一確定之必要。
    (三)、惟林阿大之次子庚○○，於民國（下同）35年10月15日
        出養與他人，迄未終止收養關係（見本院卷第75頁戶籍
        謄本），則其顯非林阿大之繼承人，而原審竟列其為林
        阿大之繼承人；另林阿大之五女陳林阿桔（日據時代登
        記為林秀子），並未死亡，亦未拋棄繼承（見本院卷第
        88至89頁戶籍謄本），則其自為林阿大之繼承人，原審
        卻未列其為林阿大之繼承人；又戊○○（即林阿乾長子
        林金盛之女）於95年5月8日經法院宣告禁治產，並由其
        配偶游金標監護（見本院卷第100頁戶籍謄本），則戊
        ○○要無訴訟能力，而原審卻未命補正其法定代理權之
        欠缺，訴訟程序顯有瑕疵；再林阿乾之7子林金火，固
        曾於58年4月21日出養與陳春長（見本院卷第110頁反面
        戶籍登記簿），惟依其最新戶籍謄本所示，並未有養父
        、母姓名及收養關係之記載（見本院卷第112頁），且
        已恢復其本籍，則其與養父母間之收養關係是否已終止
        ，而回復與生父林阿乾間之權利義務關係（即繼承權）
        ，即有查明之必要，然原審並未查明，即以其於58年出
        養他人，而排除其為林阿乾之繼承人，自屬可議；再林
        阿乾之4子林金塗，原審以前案即原法院84年度宜訴第4
        號拆屋還地事件（下稱前案）原告製作之繼承系統表列
        其已死亡（並未載明其死亡日期），而認林金塗已非林
        阿乾之繼承人（見前案卷宗第14頁）；然戶籍謄本並未
        登載其已死亡（見本院卷第94頁反面、第109頁），自
        難僅憑前案原告自行製作與戶籍謄本記載不符之繼承系
        統表所示，即可認定林金塗已死亡，而非林阿乾之繼承
        人。原審此部分亦未查明，即以前案認定林金塗非林阿
        乾之繼承人，於法自有未洽；另林阿乾之次女劉林阿惜
        （於75年7月18日歿），早於林阿乾（83年12月5日歿）
        死亡（見本院卷第90頁繼承系統表、第92頁、第118頁
        戶籍登記簿），依法自應由其子女劉戊杰、劉素靜、劉
        素月、劉素霞、劉素惠、魏劉玉鳳、劉小燕等7人（見
        本院卷第118至121頁戶籍登記簿）代位繼承（民法第
        1140條參照），而原審未列劉戊杰等7人為林阿乾之繼
        承人，於法自有未當。
    (四)、依上說明，原審對於非林阿大之繼承人庚○○，及無訴
        訟能力之戊○○為判決，且未對林阿大、林阿乾之全體
        繼承人為通知，即逕為上訴人不利之判決，其訴訟程序
        均屬有重大之瑕疵。又本件訴訟標的對於林阿大、林阿
        乾之繼承人係屬必須合一確定，自無從經兩造同意由本
        院為實體之裁判，而補正前開訴訟程序之瑕疵；況兩造
        均不同意由本院就本事件自為裁判（見本院卷第143頁
        反面），則為維持審級制度，自有將本事件發回原審法
        院更為裁判之必要。從而，上訴人執此指摘原判決不當
        ，求予廢棄，將本事件發回原審法院更為裁判，以維審
        級之利益，自屬有理由。爰不經言詞辯論將原判決廢棄
        ，發回原審法院重行審理，以符法制。
三、據上論結，本件上訴為有理由，依民事訴訟法第453條、第
    451條第1項，判決如主文。
中    華    民    國    97    年    12    月    23    日
                    民事第十三庭
                        審判長法  官  黃騰耀
                              法  官  陳姿岑
                              法  官  楊絮雲
正本係照原本作成。
如不服本判決，應於收受送達後20日內向本院提出上訴書狀，其
未表明上訴理由者，應於提出上訴後20日內向本院補提理由書狀
（均須按他造當事人之人數附繕本）上訴時應提出委任律師或具
有律師資格之人之委任狀；委任有律師資格者，另應附具律師資
格證書及釋明委任人與受任人有民事訴訟法第466條之1第1項但
書或第2項（詳附註）所定關係之釋明文書影本。
中    華    民    國    97    年    12    月    24    日
                              書記官  李華安
附註：
民事訴訟法第466條之1（第1項、第2項）：
對於第二審判決上訴，上訴人應委任律師為訴訟代理人。但上訴
人或其他法定代理人具有律師資格者，不在此限。
上訴人之配偶、三親等內之血親、二親等內之姻親，或上訴人為
法人、中央或地方機關時，其所屬專任人員具有律師資格並經法
院認為適當者，亦得為第三審訴訟代理人。


司法院資訊處製作；財團法人民間司法改革基金會備份。
